【裁判字號】    90,重上,100
【裁判日期】    901011
【裁判案由】    返還存款
【裁判全文】
臺灣高等法院民事判決  九十年度重上字第一○○號
    上  訴  人  丙○○
    上  訴  人  甲○○
                乙○○○
                丁○○
    法定代理人  俞  政
 ?
右當事人間請求返還存款事件，上訴人對於中華民國八十九年九月二十日臺灣台北地
方法院八十八年度重訴字第四九號第一審判決提起上訴，本院判決如左：
      主      文
原判決廢棄。
被上訴人應給付上訴人丙○○新台幣貳仟參佰陸拾萬元、給付上訴人甲○○新台幣肆
仟貳佰柒拾柒萬元、給付上訴人乙○○○新台幣貳仟捌佰壹拾貳萬元、給付上訴人丁
○○新台幣貳仟肆佰貳拾肆萬捌仟元，並均自民國八十六年九月一日起至清償日止按
年息百分之五計算之利息。
被上訴人應給付上訴人丙○○新台幣壹拾玖萬貳仟柒佰零壹元、給付上訴人甲○○新
台幣參拾肆萬玖仟貳佰參拾元、給付上訴人乙○○○新台幣貳拾貳萬玖仟陸佰零捌元
、給付上訴人丁○○新台幣壹拾玖萬柒仟玖佰玖拾貳元。
第一、二審訴訟費用由被上訴人負擔。
本判決所命給付於上訴人丙○○以新台幣柒佰玖拾參萬元、上訴人甲○○以新台幣壹
仟肆佰參拾柒萬元、上訴人乙○○○以新台幣玖佰肆拾肆萬元、上訴人丁○○以新台
幣捌佰壹拾肆萬元，或同額之台灣銀行可轉讓定期存單供擔保後，得假執行。但被上
訴人如於假執行程序實施前，分別以新台幣柒佰玖拾參萬元為上訴人丙○○、新台幣
壹仟肆佰參拾柒萬元為上訴人甲○○、新台幣玖佰肆拾肆萬元為上訴人乙○○○、新
台幣捌佰壹拾肆萬元為上訴人丁○○，或等值之中央政府建設公債八十六年度甲類第
四期公債為擔保，得免為假執行。
      事      實
甲、上訴人部分：
一、聲明：求為判決除假執行擔保金額及免為假執行部分外，與主文所載相同。
二、陳述：除與原判決記載相同者，引用外，並補稱：
（一）依據富邦證券金融公司（下稱富邦證券公司）於中華民國商務仲裁協會八十六
      年商仲麟聲信字第一○二號仲裁事件中陳述，該公司確具匯款予上訴人之意思
      。又富邦證券公司於八十六年八月二十八日及同年九月十三日，覆陳國堂律師
      及台灣證券交易所函示內容，同樣證明該公司指定要將款項匯入上訴人帳戶。
      最高法院八十一年台上字第一八七五號判決意旨，及被上訴人銀行所發存摺封
      面所載之「存款客戶須知」第二條、第四條、第八條等雙方間消費寄託契約條
      款約定，是以該存款戶內名義所為之存款，即為消費寄託契約效力所及。富邦
      證券公司將款項匯入上訴人在被上訴人銀行設立之帳戶，應認兩造當事人間已
      成立金錢消費寄託關係，上訴人自得對被上訴人行使寄託物返還請求權。寄託
      人與受寄人間，不論為存戶本人或第三人，以存戶名義及帳號無誤而以留存印
      鑑及存摺，向銀行所為存提表示行為，未經銀行拒絕而為辦理，就為雙方意思
      表示一致，至於表意人究為何種法律效果，純屬表意人動機，縱有錯誤，亦不
      影響法律行為之成立。
（二）依據修正前民法第六百零二條、第六百零三條及銀行法第七條、第九條規定，
      可知銀行業者依銀行法經營活期存款業務，自收受存款戶帳戶內所為交付或存
      入之存款，即成立金錢消費寄託契約關係。關於客戶存款來源究為何屬，並非
      受寄之金融機構所關注。上訴人帳戶內有存款，由訴外人富邦證券公司於八十
      六年四月二十九日、八十六年六月十二日匯入，既係富邦證券公司以匯入上訴
      人帳戶之意思所為匯款行為，且經被上訴人銀行入帳，自屬上訴人所有之存款
      甚明。依據最高法院五十五年台上字第三○一八號、五十七年台上字第二九六
      五號判例、七十三年第十一次民事庭會議決議，許淑娟詐領存款事件，不影響
      上訴人存款權益。
（三）富邦證券公司於八十七年中華民國商務仲裁協會判斷書第三項中所謂「且股票
      賣出所得款項亦依約定匯入聲請人等指定之銀行帳戶內，相對人已盡其契約責
      任」之主張，應評價為其將受領款項匯入上訴人在被上訴人富邦商業銀行股份
      有限公司（下稱被上訴人銀行）所開設帳戶內，係為返還其出賣上訴人股票之
      所受利益。
（四）依據民法第五百七十六條證券行紀契約關係，證券商以自己名義與相對人進行
      交易行為，本由其自行享受法律上權利或負擔義務，縱本件富邦證券公司未受
      上訴人委賣系爭股票，其因遭許淑娟冒名盜賣而以自己名義與相對人所為之買
      賣契約，仍屬有效，富邦證券公司取得有價證券交易相對人依據買賣契約，所
      交付之股款，而善意相對人基於有效之買賣契約取得有價證券，亦具有法律上
      原因。富邦證券公司取得相對人所支出之價金，為出賣上訴人股票所有權消滅
      之對價，按照權益歸屬理論，該利益之變動所產生即股票所有權消滅之對價，
      本應歸屬於上訴人。另依據台灣證券交易所八十六年十月二十四日查核報告、
      富邦證券公司覆陳國堂律師及台灣證券交易所函，足證富邦證券公司指定將款
      項匯入上訴人帳戶，自其外部表示行為，可知其表達效果意思係將該筆款項，
      有為上訴人名義存入被上訴人銀行帳戶，並移轉所有權，且經被上訴人銀行所
      收受，應認雙方意思表示合致，應評價為其將受領款項匯入上訴人於被上訴人
      銀行所開設帳戶內，係為返還其出賣上訴人股票之所受利益。
（五）台灣台北地方法院檢察署檢察官以八十六年度偵字第二一○一八號、二五八九
      一號及八十七年度偵字第五三七八號對於許淑娟提起公訴，認許淑娟詐欺罪嫌
      ，而非侵占上訴人之存款，顯然有誤。
（六）許淑娟於台灣台北地方法院九十年一月十二日之訊問筆錄所言「我曾經手甲○
      ○、丙○○、乙○○○的案子，他們是黃文毅介紹的，黃是香港人，因他有公
      司，我不知黃與他們是何關係」云云，其所謂「他們」應該是與她共謀之同夥
      ，絕非上訴人。上訴人不認識許淑娟，亦不認識黃文毅。許淑娟並未經上訴人
      等之授權，亦非上訴人等之代理人。
（七）上訴人於八十六年八月廿三日發現丁○○帳戶存款被盜領，進而獲知上訴人之
      存摺被許淑娟申請補發，乃於八月廿五日至被上訴人銀行，確定上訴人帳戶被
      他人偽刻印章申請補發存摺，股票亦被冒名賣出，且出售股票之款項被詐領，
      即於八月廿七日委託律師通知富邦證券公司及被上訴人銀行。許淑娟在台新國
      際商業銀行（下稱台新商業銀行）有帳戶，帳戶內有存款，上訴人無從知悉，
      換言之，許淑娟詐領款項之被害人是被上訴銀行而非上訴人，上訴人亦無追查
      及查封許淑娟存款之必要。另許淑娟未按照銀行作業程序，而三番兩次以偽造
      之印鑑章換領上訴人四人之存摺，復提領上訴人帳戶鉅款，被上訴人卻未發現
      其異，顯然不合理。
（八）上訴人未曾遺失存摺，卻遭許淑娟以遺失為由更新補發，且持新存摺及蓋上偽
      刻印文之取款條，冒領上訴人等帳戶內存款，完全係被上訴人之故意或重大過
      失行為，自不得向上訴人主張清償，故該第三人之冒領，受損害者為被上訴人
      銀行，並不影響上訴人對於被上訴人銀行之返還請求權。
（九）依八十七年三月財政部證期會移送書第參點，關於查核結果第(四)項，即有富邦
      證券公司遺失上訴人等開戶資料，併移送書所附台灣證券交易所函，其中說明
      第三點有關查核情形下，第(六)項為富邦證券公司未依規定保存上訴人「委託買
      賣受託契約」，係違反該公司營業細則第二十五條，因富邦證券公司遺失上訴
      人開戶資料，使帳戶、帳號留存印鑑相關財產交易資料保密以確保交易安全機
      制盡失，致為有心人士利用從事不法行為，造成許淑娟盜賣股票及盜領存款之
      行為。其行為如此密接連續，可見早已事前謀劃，利用承辦人員疏漏，將款項
      領取轉匯，是以許淑娟並非上訴人之代理人。
乙、被上訴人方面：
一、聲明：
（一）上訴駁回。
（二）上訴費用由上訴人負擔。
（三）如受不利判決，請准被上訴人提供等值之中央政府建設公債八十六年度甲類第
      四期公債為擔保免為假執行。
二、陳述：除與原判決記載相同者，引用外，並補稱：
（一）上訴人既未表示出售股票，則上開所撥入之款項，當然非以消費寄託之意思所
      存入，而係富邦證券公司因陷錯誤所撥入之款項，依法理，上開款項即應返還
      富邦證券公司，而上訴人對該公司之股票返還請求權則未受影響。依民法第一
      百五十三條及最高法院六十九年台上字第二一八九號判例意旨，本件無法成立
      消費寄託契約。上訴人既稱證券經紀商對於客戶所委託之股票買賣遭盜賣，上
      訴人應向富邦證券公司請求返還同種類、同數量之股票，而非向被上訴人銀行
      依消費寄託契約請求返還因股票遭盜賣而得之系爭款項。
（二）許淑娟將富邦證券公司撥入上訴人於被上訴人銀行帳戶之款項，再轉匯至上訴
      人於台新銀行營業部帳戶，該筆款項既屬於上訴人所有，則由被上訴人銀行匯
      款金額，對於上訴人，即屬無法律上原因受有利益，上訴人依民法第一百七十
      九條以下規定，應返還被上訴人，另依民法第三百三十四條，被上訴人亦得主
      張抵銷，若上訴人主張渠等於台新銀行帳戶為假，亦屬其與台新商業銀行間有
      無侵害權利情事或先行提起確認訴訟問題，與被上訴人無涉。
（三）許淑娟為上訴人之代理人，蓋許淑娟以上訴人名義在台新商業銀行開戶，再委
      託富邦證券公司出售股票，將所得存入被上訴人銀行後，轉匯至台新商業銀行
      之上訴人帳戶，並輾轉匯入香港人黃文毅帳戶，並由其開立支票由上訴人領取
      。足見許淑娟乃經上訴人之授權及安排，許淑娟自係上訴人之代理人。另依刑
      事卷內台新銀行之開戶資料，上訴人丙○○於八十六年六月二十三日即主張其
      存摺、印章被掛失及股票被盜賣，何以遲至八十六年八月二十七日始委請律師
      轉告富邦證券公司？在此期間內，許淑娟尚於八十六年七月二十九日存入一千
      四百七十二萬四千四百十二元至台新商業銀行許淑娟帳戶內，為何上訴人未追
      查並予查封？上訴人主張與許淑娟無任何關係，與事實完全不符。
（四）被上訴人銀行並未遺失上訴人印鑑卡，遺失印鑑卡者為富邦證券公司。
（五）投資人買賣有價證券應委託證券公司為之，依證券經紀商受託買賣有價證券手
      冊規範，投資人下單買賣有價證券時，與證券商係為行紀之法律關係，依民法
      第五百八十三條規定，行紀人為委託人之計算所買入或賣出之物，為其占有時
      ，適用寄託之規定。復依證券集中保管事業管理規則第十二條規定，投資人與
      證券經紀商、證券經紀商與證券集保公司間應分別成立寄託規定，故應依民法
      第六百零三條之一第一項規定，認為系爭股票業已因混藏寄託於富邦證券所有
      股票而無法分別，則所賣出之股票並非上訴人等之股票，係富邦證券所有之股
      票。
三、證據：聲請調閱台灣台北地方法院檢察署八十六年度偵字第二一○八號葛振林等
    偽造文書卷宗及臺灣台北地方法院九十年度訴緝字第八號許淑娟偽造文書卷宗。
      理      由
一、上訴人起訴主張：上訴人四人於八十五年十二月六日在訴外人富邦證券公司開立
    股票帳戶及集保戶買賣股票，並在被上訴人銀行仁愛分行開立活期儲蓄存款帳戶
    ，作為上訴人四人在富邦證券公司買賣股票之交割帳戶，分別為丙○○帳號00
    000000000─三號、甲○○帳號00000000000─五號、乙○
    ○○帳號00000000000─七號、丁○○帳號00000000000
    ─四號，惟上開四個帳戶於八十六年五月廿五日遭許淑娟以偽造上訴人四人之簽
    名，持偽刻上訴人四人之假印鑑章，偽以上訴人四人存摺在家中遺失為由，由許
    淑娟自任保證人向被上訴人銀行申請補發存摺。許淑娟復於八十六年四月廿六日
    ，冒上訴人名義委託富邦證券公司營業員出售上訴人丙○○之華夏公司股票二千
    股，得款六萬七千三百零二元，於四月廿九日由富邦證券公司匯入上訴人丙○○
    之活儲帳號；許淑娟又於八十六年六月十日，再冒名委託富邦證券公司營業員出
    售上訴人四人所有股票，所得股款則於同年六月十二日由富邦證券公司匯入上訴
    人設在被上訴人銀行之前開帳戶，計上訴人丙○○之帳戶匯入二千三百五十二萬
    二千零五十五元、上訴人甲○○之帳戶匯入四千二百七十三萬七千零六十六元、
    上訴人乙○○○之帳戶匯入二千七百六十九萬六千八百九十九元、上訴人丁○○
    之帳戶匯入二千二百九十六萬三千五百四十二元。嗣上訴人丙○○在被上訴人銀
    行之帳戶於八十六年六月十一日遭人冒領八萬元，同月十二日被冒領二千三百五
    十二萬元，共遭冒領二千三百六十萬元，存款剩餘六千五百六十元；上訴人甲○
    ○之帳戶於同月十二日被冒領四千二百七十七萬元，存款剩餘五百二十四元；上
    訴人乙○○○之帳戶於同月十二日被冒領二千七百七十三萬元及三十九萬元，存
    款剩餘二千四百六十三元；上訴人丁○○之帳戶於同年六月七日被冒領二十一萬
    八千元、同年月十一日被冒領九十五萬元、同年月十二日被冒領二千三百零八萬
    元，共計被冒領二千四百二十四萬八千元，存款剩餘二千五百八十二元，上開被
    冒領之款項則均匯入許淑娟偽造上訴人名義在台新商業銀行儲蓄部所開設之乙存
    帳戶，然後領取一空。上訴人四人於八十六年八月廿五日向被上訴人銀行要求領
    款遭拒後，旋於同月廿六日委任陳國堂律師發函催被上訴人銀行應於文到三日內
    返還存款，詎被上訴人銀行接函後於八十六年八月三十日覆函，表示該公司作業
    無誤，拒絕返還存款。上訴人四人爰依消費寄託法律關係，請求判決如主文第二
    、三項所示。
二、被上訴人則以：本件上訴人四人帳戶，均係太極門負責人洪石和、游美容夫婦所
    利用之人頭戶，上訴人甲○○為游美容之母，上訴人丙○○為游美容兄、上訴人
    乙○○○為游美容之弟媳，渠等於被上訴人富邦商業銀行開戶後，資金均由訴外
    人游美容所挹注，於富邦證券之帳戶，亦均由訴外人洪石和下單買賣股票，此由
    上訴人之開戶印鑑卡上所載之通訊地址，均載為「台北市○○路○段一三六號三
    樓」，而電話亦均載為「0000000」，與訴外人洪石和之妻游美容之通訊
    地址及電話號碼相同亦明。上訴人四人在富邦證券公司集保之股票，既係遭人盜
    賣，則其出售股票顯非出自上訴人之意思，亦非出自有權代理人所為，則對於遭
    盜賣股票所得款項，縱然匯入上訴人四人設立於被上訴人銀行帳戶，亦不能認為
    上訴人四人有將出賣股票所得款項以消費寄託之意思存入被上訴人銀行，故兩造
    無從因意思表示合致而成立消費寄託關係，從而上訴人四人依消費寄託法律關係
    請求被上訴人返還該款項，即屬無據。又在證券商營業處所買賣之有價證券應集
    中於證券集中保管事業（即集保公司）保管，該有價證券之危險即移轉於證券商
    ，故該證券商送交集保公司保管之有價證券如有被冒名賣出時，客戶仍應向證券
    商請求交還同種類、同數量之有價證券。本件上訴人四人委託富邦證券公司買進
    股票，縱如上訴人所稱係被訴外人許淑娟冒名賣出，非上訴人四人所賣出，上訴
    人四人即應向富邦證券公司請求返還股票。再由「單摺掛失止付申請書兼補領書
    」上有關上訴人四人之簽名與上訴人在開戶時之印鑑卡上簽名字跡相符，而其印
    章之型式、大小及字體亦屬相符，而訴外人許淑娟在被上訴人銀行開戶時，所填
    之通訊地址及電話與上訴人四人之通訊地址及電話，亦屬相同，如未經上訴人四
    人同意及授權，許淑娟如何知悉，且上訴人四人在富邦證券公司之戶號、股票種
    類、數量詳細資料，倘非上訴人告知訴外許淑娟，其又如何得知，致有機會盜賣
    ？另許淑娟未得上訴人四人之授權，許淑娟又如何取得上訴人四人之身分證至台
    新商業銀行辦理開戶手續，再進而將被上訴人匯至台新商業銀行儲蓄部之款項盜
    領一空？更何況被上訴人銀行將系爭款項匯入上訴人在台新銀行儲蓄部之帳戶後
    ，於八十六年六月十二日在台新商業銀行城東分行透過跨行轉帳方式向台證綜合
    證券公司購買附買回之公債，於同年月十八日始辦理解約，如確為訴外人許淑娟
    所盜領，依常理判斷，許淑娟領取現款逃匿猶恐不及，焉有如此大費周章之盜領
    存款方式，足證許淑娟應係上訴人四人之代理人等語，資為抗辯。
三、查上訴人四人於八十五年十二月六日在富邦證券公司開設股票交割帳戶及集保戶
    買賣股票，並在該公司內附設被上訴人銀行設置之營業所，分別開設活期儲蓄存
    款帳戶，丙○○帳號00000000000─三號、甲○○帳號000000
    00000─五號、乙○○○帳號00000000000─七號、丁○○帳號
    00000000000─四號，作為上訴人四人在富邦證券所開設股票集保戶
    買賣股票之交割帳戶，由上訴人四人親自開戶。上訴人四人帳戶於八十六年五月
    廿五日遭許淑娟以偽造簽名方式，持偽刻上訴人四人假印鑑章，偽稱上訴人四人
    存摺在家中遺失，由其自任保證人提出冒名偽造之「單摺掛失止付申請書兼補領
    書」，向被上訴人銀行申請掛失補發存摺。被上訴人銀行之承辦人員蕭興敏疏未
    依申辦存摺掛失應由本人親自到場辦理並詳細核對印鑑及簽署等規定辦理，竟在
    本人未到場之情形下，逕行准予補發存摺，並將假印鑑列為存摺上之印鑑。八十
    六年四月廿六日，上訴人丙○○在富邦證券集保戶之股票被許淑娟冒名委託富邦
    證券營業員售出華夏公司股票二千股，得款六萬七千三百零二元，於四月廿九日
    由富邦證券匯入被告銀行活儲帳號00000000000─三號丙○○帳戶。
    八十六年六月十日上訴人在富邦證券集保戶之所有股票被許淑娟冒名委託富邦證
    券營業員予以出售，股款則於同年六月十二日由富邦證券匯入上訴人四人設在被
    上訴人銀行之前開帳戶，計丙○○之帳戶匯入二千三百五十二萬二千零五十五元
    、甲○○之帳戶匯入四千二百七十三萬七千零六十六元、乙○○○之帳戶匯入二
    千七百六十九萬六千八百九十九元、丁○○之帳戶匯入二千二百九十六萬三千五
    百四十二元。上訴人帳戶內之存款金額為丙○○帳戶二千三百六十萬六千五百六
    十元、甲○○帳戶四千二百七十七萬零五百二十四元、乙○○○帳戶二千八百十
    二萬二千四百六十三元、丁○○帳戶二千四百二十五萬零五百八十二元。上訴人
    丙○○之帳戶於八十六年六月十一日遭人冒領八萬元，同月十二日被冒領二千三
    百五十二萬元，共遭冒領二千三百六十萬元；甲○○之帳戶於同月十二日被冒領
    四千二百七十七萬元；乙○○○之帳戶於同月十二日被冒領二千七百七十三萬元
    及三十九萬元；丁○○之帳戶於同年六月七日被冒領二十一萬八千元、同年月十
    一日被冒領九十五萬元、同年月十二日被冒領二千三百零八萬元，共計被冒領二
    千四百二十四萬八千元。上訴人於八十六年八月廿五日向被上訴人要求領取自己
    之存款，被上訴人拒絕，上訴人於同月廿六日委任陳國堂律師以北律國字第○八
    二六一號函催被上訴人應於文到三日內返還存款。被上訴人接函後委託黃丕庭律
    師於八十六年八月三十日覆函，表示該公司作業無誤，拒絕返還存款。以上事實
    ，有上訴人四人等開戶之富邦商業銀行印鑑卡影本（本院卷第五九頁至第六六頁
    、原法院卷一第十一頁至第十八頁）、單摺掛失止付申請書兼補領書影本（本院
    卷第六七頁至第七一頁、原法院卷一第十九頁至第二二頁、原法院卷二第六六頁
    至第七六頁）、上訴人四人活期儲蓄存款帳戶真、偽印鑑章對照表影本（本院卷
    第七二頁至第七五頁、原法院卷一第二三頁至第二六頁）、富邦證券股票買賣報
    告書暨交割憑單影本（本院卷第七六頁至第七九頁、原法院卷一第二七頁至第三
    十頁）、富邦銀行客戶存提紀錄單影本（本院卷第八十頁至第八三頁、原法院卷
    一第三一頁至第三四頁）、八十六年八月廿六日陳國堂律師函影本（原法院卷一
    第三五頁至第三六頁）、八十六年八月三十日黃丕庭律師函影本（原法院卷一第
    三七頁）為憑。
四、按股票交易市場，為維護交易秩序便利及安全，並保障及確定股票買賣人、證券
    公司及銀行間之權利義務關係，設計有「銀行交割專戶」，乃整體配套措施之一
    環。股票買賣人在證券公司開戶時，雙方約定就股票委託買賣事項，由客戶授權
    證券公司向客戶在附設於證券公司內配合服務銀行所開立之帳戶，要求撥款用以
    交割代為買進股票之價款，同時委託證券公司將客戶出售股票之股款，直接存入
    客戶在銀行開立帳戶。客戶在證券公司開設股票交易帳戶之同時，被要求在該證
    券公司配合服務之銀行開設存款帳戶，接受證券公司匯入股票出售價款，並授權
    銀行撥款給證券公司支付買進股票交割款，組成一個權利義務關係交互均衡運作
    之架構，在此架構運作之下，各自在相當範圍內行使其職權並擔負其義務。此項
    架構除在維護相關當事人間之權責衡平之外，兼顧社會秩序及公義，構成股市運
    作之機制。是以上訴人四人之股票，遭許淑娟冒名委託出售，證券公司既已依約
    將出售股票所得之價金存入雙方約定之銀行帳戶，此部分證券公司已盡善良管理
    人之義務。上訴人四人所有股票遭盜賣所得款項，已依約定存入上訴人四人在被
    上訴人銀行開立之帳戶中，此為兩造不爭之事實。
五、被上訴人銀行仁愛分行辦理乙種存款承辦員蕭興敏及其主管程漢禹，對於補發上
    訴人四人存摺之經過，蕭興敏於台灣台北地方法院檢察署應訊時稱：「許淑娟當
    場拿她的身分證正本，在我面前親簽四份保證書於保證人欄，因為不是本人來，
    所以我們有去抽他的四張印鑑卡來對，簽名及簽章都沒有問題，而且保證人說在
    我們公司有開戶，我也有調保證人資料來看過都一樣，而且保證人簽名也相符，
    所以才重發存摺，但印鑑都還是一樣」。程漢禹應訊時稱：「我們開戶本人一定
    要到，而以後的變更事項，可由客戶拿單子回去簽名，核對印鑑正確即核辦，而
    本件的資料是正確的。」此有台灣台北地方法院檢察署不起訴處分書附卷可稽（
    本院卷第一八五頁至第一八九頁）。惟按財政部六十五年六月二十八日台財錢發
    第一六九七七號函規定：「自然人提示身分證件，親自辦理掛失止付，免予登報
    」，因此一般銀行辦理存摺掛失止付時，必須由本人親自前往並提示身分證件辦
    理，被上訴人銀行承辦人顯然未依財政部規定銀行相關存提作業常規辦理，應有
    重大過失。是以，當許淑娟冒充以非印鑑章偽造存摺遺失補發申請書向被上訴人
    銀行申請補發存摺時，該承辦職員依上開規定即應拒絕辦理，惟被上訴人銀行承
    辦人員非但允許許淑娟冒名代理申請，甚至在許淑娟沒有出具上訴人身分證件、
    原始開戶印鑑下，即貿然以許淑娟曾在該銀行開戶，由許淑娟出具個人身分證件
    ，允許許淑娟辦理系爭單摺掛失止付兼補領新摺，雖上開承辦人員辯稱許淑娟提
    示的印鑑與上訴人原始開戶印鑑相符，但經法務部調查局鑑定之結果，許淑娟所
    持上訴人四人印鑑，即上訴人丁○○、上訴人丙○○、上訴人乙○○○、上訴人
    甲○○四人之「單摺掛失止付申請書兼補領書」（依序為Ａ１、Ａ２、Ａ３、Ａ
    ４）與「富邦商業銀行存摺類存款取款憑條」（依序為Ｄ１、Ｄ２、Ｄ３、Ｄ４
    ）類鑑定資料，均與上訴人四人在被上訴人銀行開立帳戶之原始「印鑑卡」（依
    序為Ｃ１、Ｃ２、Ｃ３、Ｃ４）不相符（本院卷第八五頁、原法院卷一第三十九
    頁）有法務部調查局鑑定通知書，附卷可稽。
六、上訴人堅詞否認有授權許淑娟，況且，許淑娟如果為上訴人四人之代理人或曾經
    合法授權予許淑娟辦理補摺事宜，許淑娟應當會使用上訴人四人提供身分證正本
    及開戶原始印鑑辦理補辦存摺之手續，何須要大費周章的使用上訴人四人身分證
    影本及偽造上訴人四人印鑑辦理，此舉顯與常情不符。又許淑娟事發後即偷渡出
    境，在九十年一月三日在基隆市八斗子漁港遭警方查獲，當時她假冒查桂蓮名義
    製作筆錄，藉以規避其與本事件之牽連，此有台灣台北地方法院刑事庭訊問筆錄
    （本院卷第一六一頁至第一六二頁）附卷可稽，如果許淑娟當初為上訴人四人之
    代理人或經合法授權，許淑娟即沒有隱姓埋名逃離國外的必要。又許淑娟知悉上
    訴人四人股票種類及張數，亦不足以證明許淑娟即為上訴人四人代理人或經合法
    授權，被上訴人未立證證明許淑娟為上訴人四人之代理人，自難採信。被上訴人
    辯稱許淑娟持有上訴人四人身分證影本、知悉上訴人四人股票種類及張數、及許
    淑娟與上訴人四人在富邦證券公司開戶契約上所填載之通訊地址與電話均相同為
    由，推論許淑娟為上訴人四人之代理人或經上訴人授權云云，為臆測之詞，難以
    據以推論上訴人有授權許淑娟或許淑娟為上訴人之代理人。許淑娟冒上訴人四人
    名義委託富邦證券公司出售上訴人四人之股票，並向被上訴人銀行以遺失存摺為
    由，自任保證人，以上訴人四人名義填具單摺掛失止付申請書兼補領書，代為申
    請補發上訴人四人存摺，而將上訴人四人出售股票所得款項透過跨行轉帳方式，
    領取花用，業經台灣台北地方法院檢察署以偽造文書等罪嫌起訴，許淑娟並經通
    緝在案，有該檢察署八十六年度偵字第二一○一八號、八十六年度偵字第二五八
    九一號、八十七年度偵字第五三七八號起訴書（本院卷第八四頁、原法院卷一第
    三八頁）及台灣台北地方法院通緝書（本院卷第二九二頁）附卷可稽，上訴人四
    人所有之系爭存款係許淑娟所冒領，可以認定。
七、按銀行接受無償存款，其與存戶間，乃屬金錢寄託關係，按寄託為金錢時，推定
    受寄人無返還原物之義務，僅須返還同一數額。又受寄人僅須返還同一數額者，
    寄託物之利益及危險，於該物交付時移轉於受寄人，為民法第六百零三條第一項
    及第二項所明定，本件存款倘確係被第三人所冒領，則受損害者乃銀行，客戶對
    於銀行仍非不得行使寄託物返還請求權，不能謂其權利已受侵害，而認銀行及其
    職員應對客戶負損害賠償責任，最高法院五十五年度台上字第三○一八號判例參
    照。系爭存款係遭許淑娟冒領，揆諸上開判例意旨，上訴人四人對被上訴人銀行
    行使寄託物返還請求權為無不合。又民法第三百三十四條規定，二人互負債務，
    而其給付種類相同，並均屆清償期者，各得以其債務，與他方之債務，互為抵銷
    。但依債之性質不能抵銷或依當事人之締約不得抵銷者，不在此限。查兩造間並
    無互負債務，不合民法第三百三十四條所定要件，是以被上訴人主張抵銷為無理
    由。
八、綜上所述，上訴人四人依消費寄託法律關係，請求被上訴人返還存款，分別為應
    給付上訴人丙○○二千三百六十萬元、給付上訴人甲○○四千二百七十七萬元、
    給付上訴人乙○○○二千八百一十二萬元、給付上訴人丁○○二千四百二十四萬
    八千元。又自上訴人四人帳戶存款被盜領之日即八十六年六月十三日起，至八十
    六年八月卅一日止，依被上訴人銀行所提該行「證券戶活儲存款」利率週年利率
    百分之三．七五標準計算之利息。其中上訴人丙○○帳戶本金二千三百六十萬元
    ，自八十六年六月十三日起至八十六年八月卅一日止（二個月又十九天）之利息
    為十九萬二千七百零一元、上訴人甲○○帳戶八十六年六月十三日應有本金四千
    二百七十七萬元，至八十六年八月卅一日止之利息為三十四萬九千二百三十元；
    上訴人乙○○○帳戶八十六年六月十三日應有本金二千八百一十二萬元，至八十
    六年八月卅一日止之利息為二十二萬九千六百零八元；上訴人丁○○帳戶八十六
    年六月十三日應有本金二千四百二十四萬八千元，至八十六年八月卅一日止之利
    息為十九萬七千九百九十二元。又被上訴人經上訴人四人限期催告仍未給付，自
    八十六年九月一日起應負遲延責任，按法定遲延利率即週年利率百分之五計算給
    付遲延利息，上訴人之請求均為有理由，應予准許。原審為上訴人敗訴之判決，
    尚有未洽，上訴意旨指摘原判決不當，求予廢棄改判，為有理由，爰由本院予以
    廢棄改判。
九、兩造均陳明願供擔保，聲請宣告假執行及免為假執行之宣告，經核無不合，爰分
    別酌定相當擔保金額宣告之。
據上論結，本件上訴為有理由，依民事訴訟法第四百五十條、第七十八條、第四百六
十三條、第三百九十條第一項、第三百九十二條，判決如主文。
中      華      民      國    九十      年      十      月    十一      日
                                台灣高等法院民事第四庭
                                    審判長法  官  李  瓊  蔭
                                          法  官  楊  豐  卿
                                          法  官  林  金  吾
右正本係照原本作成。
如不服本判決，應於收受送達後二十日內向本院提出上訴書狀，其未表明上訴理由者
，應於提出上訴後二十日內向本院補提理由書狀（均須按他造當事人之人數附繕本）
上訴時應提出委任律師或具有律師資格之人之委任狀；委任有律師資格者，另應附具
律師及格證書及釋明委任人與受任人有民事訴訟法第四百六十六條之一第一項但書或
第二項（詳附註）所定關係之釋明文書影本。
中      華      民      國    九十      年      十      月    十二      日
                                          書記官  何  家  娟
附註：
民事訴訟法第四百六十六條之一（第一項、第二項）：
對於第二審判決上訴，上訴人應委任律師為訴訟代理人。但上訴人或其法定代理人具
有律師資格者，不在此限。
上訴人之配偶、三親等內之血親、二親等內之姻親，或上訴人為法人、中央或地方機
關時，其所屬專任人員具有律師資格並經法院認為適當者，亦得為第三審訴訟代理人
。


司法院資訊處製作；財團法人民間司法改革基金會備份。
